【裁判字號】    90,上更(一),16
【裁判日期】    900928
【裁判案由】    撤銷決議
【裁判全文】
臺灣高等法院高雄分院民事判決  九十年度上更(一)字第一六號
      上  訴  人  高雄市第五信用合作社
      法定代理人  戊○
      被上訴人    甲○○
                  丙○○
                  乙○○
      被 上 訴人  丁○○
右當事人間撤銷決議事件，上訴人對於中華民國八十八年五月十五日臺灣高雄地方法
院八十六年訴字第二七六六號第一審判決提起上訴，經最高法院第一次發回更審，本
院判決如左：
      主      文
上訴駁回。
第二審及發回前第三審訴訟費用（除確定部分外）由上訴人負擔。
      事      實
甲、上訴人方面：
一、上訴聲明：
（一）原判決廢棄。
（二）被上訴人在第一審之訴駁回。
（三）第一、二審及發回前第三審訴訟費用由被上訴人負擔。
二、陳述：除與原判決所載相同予以引用外，補稱：
（一）高雄市第五信用合作社（以下簡稱高雄五信）迄今仍未解散，亦未辦理註銷登
      記，人格仍存續中。
（二）信用合作社法第十三條第一項明定：「信用合作社社員人數超過二百人以上者
      ，得推選社員代表，並得召開社員代表大會，以行使社員大會職權。」本件高
      雄五信既依上開規定由社員推選社員代表，組成社員代表大會，並依法代行社
      員大會之職權，則實際上已無社員大會存在，該社最高意思機關則為社員代表
      大會，而民法第五十六條所謂「總會」，於上訴人而言，當指社員代表大會，
      所謂「社員」，亦當指社員代表；而該總會之決議，當指社員代表之共同行為
      。又依最高法院五十三年度台上字第三六二五號判決明示：「有權請求法院宣
      告某項會議之決議無效者，當以該會議之特定構成份子為限，此觀民法第五十
      六條第一項之規定自明。本件上訴人並非被上訴人農會之理事，其請求宣告被
      上訴人理事會關於准上訴人辭職之決議無效，自難認其有請求權之存在。」之
      意旨，如社員代表大會之決議違背章程或法令之規定時，僅其構成份子即社員
      代表有撤銷決議之請求權，至於不具社員代表身份之一般社員則無此請求權。
      再者，社員對社員大會之決議行使撤銷權，本屬其固有權。但信用合作社之社
      員人數常逾千萬人，既依「信用合作社社員代表，理、監事及經理人應具備資
      格條件及選聘辦法」選出社員代表，在其法定三年之任期內，社員之上開固有
      權應因選出代表而中止。信用合作社法第十三條第一項既已明定由社員代表大
      會行使社員大會之職權，則如撤銷總會決議之固有權當然亦由社員代表行使之
      。否則仍賦予數以千萬計社員對社員代表大會之決議，均得訴請撤銷，任意翻
      覆，影響信用合作社之安定甚巨，社員代表制亦失其本意。
（三）財政部八十六年六月十三日台財融第八六六二六０００號函核定修正「中央存
      款保險公司承保標準」內規定「前述金融機構已加入各該類金融機構相互支援
      組織，並獲得該組織資金支援，且經該金融機構同意讓與資產負債或辦理被合
      併者，報經財政部專案核准，得不受前項之限制。」上訴人因不符合承保要件
      ，故依規定應檢具社員代表大會同意概括讓與資產負債或合併辦理之會議紀錄
      ，於八十六年六月二十四日召開社員代表大會討論事項第一次針對是否同意概
      括讓與資產及負債案決議照案通過，並特別註明「依本社章程第三十四條規定
      ．．．社員代表達四分之三以上出席，出席社員代表達三分之二以上決議」旨
      在明示概括承受業經法定方式決議通過。討論事項第三項則針對本大會決議同
      意概括讓與資產與負債或合併辦理，報請主管機關核備，有修改或更正，及其
      相關細則之辦理等事務概括授權董事會處理。前後呼應，字義明確。故八十六
      年九月六日第二次臨時代表大會無特別決議之必要。
（四）上訴人同意概括讓與資產負債案，在八十六年六月二十四日第一次臨時會已合
      法決議通過並概括授權理事會辦理，九月六日第二次臨時會僅屬報備性質，不
      需社員代表人數四分之三以上出席，並經出席代表三分之二以上之決議。且八
      十六年九月六日召開第二次臨時社員代表大會，全體社員代表共一三二人，出
      席人數為一０二人，社員代表已達四分之三以上出席，出席代表已達三分之一
      以上之決議。上開事實有該次會議紀錄及其出席簽到名冊為憑。被上訴人爭執
      出席社員代表僅八十九名。原審傳訊黃榮楚、馬月滿、李宏祥、侯昭全、侯樹
      琦、鐘照賢、鐘正隆等七人到庭供稱未出席，係事後補蓋章云云，惟查與會議
      紀錄記載不符，且相關當事人（紀錄及上開補蓋章之人）均未因偽造文書罪被
      起訴，故否認渠等證言。
三、證據：援用原審之立證方法。
乙、被上訴人甲○○、丙○○及乙○○部分：
一、聲明：求為判決：如主文所示。
二、陳述：除與原判決所載相同予以引用外，另補陳：
（一）代理為代理人之行為，其效果直接歸屬本人，代表之行為則視為本人之行為，
      例如董事代表法人所為之行為，即為法人之行為是，社員代表既為社員所選出
      ，而代表社員行使社員之職權，其行為即視為社員本人之行為。
（二）民法第五十六條對於總會之特定構成份子，並無社員與社員代表之區分，而概
      予社員為規範之對象，益證一般社員亦有權請求法院宣告社員代表大會某項會
      議無效，初不以社員代表為限，極為瞭然。
三、證據：援用原審之立證方法。
丙、被上訴人丁○○未於言詞辯論期日到場，亦未提出書狀作何聲明及陳述。
      理    由
一、被上訴人丁○○經合法通知，未於言詞辯論期日到場，核無民事訴訟法第三百八
    十六條所列各款情形之一，此部分爰依上訴人之聲請，由其一造辯論而為判決。
二、本件被上訴人起訴主張：按總會之召集程序或決議方法違反法令或章程時，社員
    得於決議後三個月內請求法院撤銷其決議，民法第五十六條第一項定有明文，查
    信用合作社為一社團法人，依信用合作社法第二十九條之規定，固得與其他合作
    社合併，惟依上訴人章程第三十四條第二款規定：「社員代表大會應由全體社員
    代表過半數之出席，始得開會，出席社員代表過半數之同意始得決議，但．．．
    解散本社或與他社合併或變更商業銀行之決議，應有全體社員代表四分之三以上
    之出席，出席代表三分之二以上之同意」，上訴人於八十六年九月六日召集八十
    六年度第二次臨時社員代表大會固決議：「將本社全部營業及及資產、負債讓與
    板橋信用合作社（板信商業銀行），並於辦妥全部之讓與手續後，再申請辦理本
    社之註銷登記」，然上訴人於八十六年九月六日，尚有社員代表一百三十二名，
    其四分之三應為九十九名，然該次會議紀錄所載已出席一百零二名社員代表中，
    有二十六名社員代表實際上並未出席，而係以會後補蓋章、補簽到之方式為之，
    已違反上訴人章程之規定，此次會議決議方法既違反章程之規定，社員自得依民
    法第五十六條之規定聲請法院撤銷之等語。（被上訴人對板信商業銀行訴請撤銷
    高雄五信於民國八十六年九月六日所為之八十六年度第二次臨時社員代表大會決
    議部分，業經最高法院駁回被上訴人之上訴而告確定）
三、上訴人則以：被上訴人四人並非上訴人之社員代表，不能依民法第五十六條第一
    項之規定請求撤銷社員代表大會之決議，故其所請求撤銷社員代表大會之決議，
    其當事人為不適格，有關上訴人同意概括讓與資產負債案，在八十六年六月二十
    四日第一次臨時會已合法決議通過，並概括受權理事會辦理，理事會經合法委任
    後，於八十六年九月三日與台北縣板橋信用合作社簽訂讓與受讓契約書已生效力
    ，八十六年九月六日第二次臨時會僅屬報備性質，不用社員代表人數四分之三以
    上出席，並經出席代表三分之二以上之決議等語資為抗辯。
四、按民事訴訟法第四百七十八條第三項規定：「受發回或發交之法院，應以第三審
    法院所為廢棄理由之法律上判斷為其判決基礎。所謂「法律上判斷」，即法律上
    見解之謂，依此規定，受發回或發交之法院，應受第三審法院法律上判斷之羈束
    ，必以其判斷為基礎而為裁判，不得持相異之見解，為相反之判斷，蓋所以收統
    一解釋法規之效果。最高法院此次（九十年台上字第三０二號）廢棄發回意旨認
    ：「合作社社員大會之決議違反法令時，得依民法第五十六條第一項之規定，請
    求法院宣告其決議為無效（本院五十七年度台上字第四三四號判例參照）。又參
    諸合作社法施行細則第三十二條規定：「社員大會及代表大會之開會及決議，如
    有違反本法第四十八條、第四十九條及本細則前兩條之規定時，社員得申請主管
    機關宣告其決議案為無效。」之旨趣，在加強主管機關對於合作社之監督，並未
    排除民法第五十六條規定之適用。則關於社員代表大會召集程序違法或決議方法
    違反法令或章程時，『社員』自得依民法第五十六條第一項規定訴請撤銷其決議
    。」依民事訴訟法第四百七十八條第三項規定，本院即應受此廢棄發回理由之法
    律上見解之拘束。查，被上訴人四人均為上訴人之社員之事實，為兩造所不爭執
    ，渠等雖非上訴人之社員代表，依前揭說明，於社員代表大會召集程序違法或決
    議方法違反法令或章程時，仍得訴請撤銷該社員代表大會之決議，是上訴人主張
    被上訴人非上訴人之社員代表，不得提起本件訴訟，其等提起本件訴訟是當事人
    不適格云云，不足採信。
五、本件兩造另一爭執點在於：上訴人於八十六年九月六日所召開第二次臨時會會議
    記錄第十項審議事項是否需經特別決議（即應有全土社員代表四分之三以上之出
    席，出席社員代表三分之二以上之同意）﹖其決議方法有無違反法令或章程？經
    查：
（一）依上訴人章程第三十四條第二款明定：「『解散』本社或與他社合併或變更商
      業銀行之決議，應有全體社員代表四分之三以上之出席，出席社員代表三分之
      二以上之同意」。而板橋信用合作社與高雄五信於八十六年九月三日所立契約
      書明載為「保證責任台北縣板橋信用合作社受讓保證責任高雄市第五信用合作
      社讓與契約書」，而該契約書第二條明定：「自讓與基準日起，乙方（即上訴
      人）將全部營業及資產、負債，讓與甲方（即板橋信用合作社）。前項讓與之
      全部營業及資產及負債如左（以下略）」，意即上訴人擬將全部營業及資產、
      負債讓與板橋信用合作社，而上訴人訴訟代理人於本院九十年九月三日準備程
      序時亦陳稱：板橋信用合作社概括讓與後，上訴人本應辦理解散登記，但是因
      為還有其他訴訟在，所以尚未辦理解散登記等語，準此，上訴人由板橋信用合
      作社概括受讓後，尚需辦理「解散」登記，則依前開上訴人章程第三十四條第
      二款規定，本件概括讓與事項自需經特別決議，亦即應有全體社員代表四分之
      三以上之出席，出席社員代表三分之二以上之同意。且依上訴人於民國八十六
      年九月六日所為之八十六年度第二次臨時社員代表大會會議記錄亦記載系爭概
      括讓與事項決議結果，「照案通過。（依本社章程第三十四條規定．．．．社
      員代表已達四分之三以上出席，出席社員代表已達三分之二以上決議）」，此
      有該會議記錄一份在卷可參（見原審卷第一百頁背面），足見上訴人在八十六
      年度第二次臨時社員代表大會會議為本件系爭概括讓與事項決議時，亦認應以
      特別決議為之。
（二）上訴人八十六年度第一次臨時社員代表大會（八十六年六月二十四日召開）之
      決議係：「本大會決議通過概括讓與資產負債或合併辦理，報請主管機關核備
      ，如有修改或更正，及其相關細則之辦理，授權理事會處理」等情，有該次會
      議記錄一份在卷可稽（見原審卷第六十七頁），此僅空泛「同意概括讓與資產
      負債或合併辦理」而已，至於受讓或合併之對象、條件及全體社員權益為何則
      未曾讓社員代表知悉及審查決定，且該第一次會議所授權與理事會處理之權限
      僅限「如有修改或更正，及其相關細則之辦理」而已，並無授權理事會包括受
      讓或合併對象之選定、條件及一切簽約手續之概括委任。復參據公司法第三百
      十七條：「公司與他公司合併時，董事會應就合併有關事項，作成合併契約，
      提出於股東會。」，同法第三百十七條之一：「前條第一項所指之合併契約，
      應以書面為之，並記載左列事項：一、合併之公司名稱，合併後存續公司之名
      稱或新設公司之名稱。」其立法意旨，乃因合併已攸關組織之存廢，合併對象
      之擇定並影響原投資成員權益甚鉅，故需先提合併契約及合併之對象於股東會
      ，以昭慎重，再授權理事會為細則及一般必要之處理。而上訴人召開上揭八十
      六年度第一次臨時社員代表大會通過時，尚無其他金融機構有受讓或合併意願
      ，遑論合併或受讓契約之訂定與授權，是上訴人辯稱：第一次臨時社員代表大
      會業經決議同意上訴人概括讓與資產負債或合併，除報請主管機關核備後，其
      相關細則之辦理，已授權理事會處理，而該社理事會經合法特別委任後，於八
      十六年九月三日完成台北縣板橋信用合作社受讓高雄市第五信用合作社讓與契
      約書正式簽約儀式，該契約書簽署時，對於上訴人已生法律上之效力，至於八
      十六年九月六日第二次臨時會時，將已合法生效之讓與契約書及其相關附屬契
      約（如社員股金退還細則，社員工退職、退休、資遣給付細則）提交大會，僅
      屬報備性質，尚不影響系爭讓與契約之效力，無需經特別決議云云，實有可議
      ，不足採信。
（三）上訴人於八十六年九月六日所召開第二次臨時會會議記錄第十項審議事項既需
      經特別決議，已如前述，依上訴人於八十六年九月六日，尚有社員代表一百三
      十二名，四分之三應為九十九名，此為兩造所不爭執，惟依該次會議紀錄先是
      記載「報告出席代表社員人數一三二名已出席『七六』名，達半數以上開會人
      數」，嗣又記載主席報告「社員代表出席『一０二』人（民國八六、八七、八
      八年度社員代表一三二人）」，先後記載不一，顯見當日出席社員代表大會之
      社員代表是否有一百零二人，則不無可疑。又證人即社員代表李宏祥、馬月滿
      、黃榮楚、侯昭全、侯樹琦、鐘照賢、鐘正隆於原審均到庭證稱：該次會議渠
      等並未參加等語，且證人李宏祥證述：伊並沒有在該次會議之出席名冊上簽名
      或蓋章等語，其餘六證人則證述：名冊上之印章是事後補蓋的等語，而證人王
      翠月（高雄五信之社員但非社員代表）則到庭證述：王翠華是伊胞姐、巫春米
      是伊弟媳，李美津是伊大弟媳，王永成是伊三弟，王永富是伊二弟，該五人均
      為五信之社員代表，因伊等之父親王順治於八十六年九月九日過世，同年月六
      日正是伊等父親病危之時，所以上揭五位社員代表當日均在醫院輪流照顧父親
      ，而未出席系爭社員代表大會等語，並提出王順治、王永富、王永成、巫春米
      之戶籍謄本為證，另上訴人之社員代表謝好雄於八十六年九月三日出境菲律賓
      ，而於同年月六日始自菲律賓入境高雄，業經原審向內政部入出境管理局函調
      謝好雄之入出境資料查核屬實，此有出入境查詢資料一紙在卷可稽，是謝好雄
      於八十六年九月六日始自菲律賓入境高雄，又如何出席當日上午十時三十二分
      召開之社員代表大會？是以上十三名社員代表李宏祥、馬月滿、黃榮楚、侯昭
      全、侯樹琦、鐘照賢、鐘正隆、王翠華、巫春米、李美津、王永成、王永富、
      謝好雄既未出席上訴人之八十六年九月六日第二次臨時社員代表大會，則該次
      大會真正出席之社員代表僅八十九名（１０２－１３＝８９），未達全部社員
      代表一百三十二名的四分之三即九十九名，是上訴人該次大會已違反其章程第
      三十四條第二款之規定，未達法定出席人數即逕為讓與事項之表決，是其決議
      之方法顯已違反章程規定。上訴人辯稱：該次會議確有社員代表一百零二名出
      席，有該次會議紀錄及其出席簽到名冊為憑云云，亦無足取信。
六、綜上所述，上訴人於八十六年九月六日所召開第二次臨時社員代表大會會議記錄
    第十項審議事項須經特別決議，惟社員代表出席人數不足四分之三，其決議不合
    法，從而，被上訴人請求將上訴人於八十六年九月六日所為之八十六年度第二次
    臨時社員代表大會決議應予撤銷，為有理由，應予准許，原審為被上訴人勝訴之
    判決，於法並無不合，上訴人仍執前詞，指摘原判決不當，請求廢棄改判，即無
    理由，應予駁回。
七、本件判決之基礎已臻明確，兩造其餘攻擊防禦方法於判決之結果不生影響，爰不
    予論述，併此明。
八、結論，本件上訴為無理由，依民事訴訟法第四百四十九條第一項、第四百六十三
    條、第三百八十五條第一項前段、第七十八條判決如主文。
中      華      民      國    九十      年      九      月    二十八    日
                                      臺灣高等法院高雄分院民事第三庭
~B1審判長法官  張明振
~B2法      官  徐文祥
~B3法      官  鄭月霞
右為正本係照原本作成。
如對本判決上訴，須於判決送達後二十日內向本院提出上訴狀，其未表明上訴理由者
，應於上訴後二十日內向本院提出上訴理由書（均須按他造當事人之人數附繕本）。
上訴時應提出委任律師或具有律師資格之人之委任狀，並依附註條文規定辦理。
中      華      民      國    九十      年      十      月      三      日
~B法院書記官  楊茱宜
附註：
民事訴訟法第四百六十六條之一：
對於第二審判決上訴，上訴人應委任律師為訴訟代理人，但上訴人或其法定代理人具
有律師資格者，不在此限。
上訴人之配偶、三親等內之血親、二親等內之姻親，或上訴人為法人、中央或地方機
關時，其所屬專任人員具有律師資格並經法院認為適當者，亦得為第三審訴訟代理人。
第一項但書及第二項情形，應於提起上訴或委任時釋明之。
                                                                     Ｊ


司法院資訊處製作；財團法人民間司法改革基金會備份。
